臺灣高雄地方法院民事判決　　　　　　　99年度訴字第1438號
原　　　告　鄭香第
被　　　告　曾國信
訴訟代理人　李佳冠律師
上列當事人間返還代墊款事件，本院於民國100 年3 月28日言詞
辯論終結，判決如下：
    主    文
被告應給付原告新臺幣肆拾壹萬元，及自民國九十八年十二月二
十三日起至清償日止，按週年利率百分之五計算之利息。
原告其餘之訴駁回。
訴訟費用由被告負擔百分之六十五，餘由原告負擔。
本判決原告勝訴部分得假執行。
    事實及理由
一、按訴狀送達後，原告不得將訴變更或追加他訴，但擴張或減
    縮應受判決事項之聲明者，不在此限，民事訴訟法第255 條
    第1 項第3 款定有明文。本件原告起訴時原請求被告應給付
    新臺幣（下同）875,115 元，及自起訴狀繕本送達翌日起至
    清償日止，按年息5%計算之利息，嗣於起訴狀繕本送達被告
    後，原告於本院審理中，將上開請求金額減縮為626,707 元
    ，及自民國94年1 月1 日起至清償日止，按年息5%計算之利
    息（見本院卷第107 頁），係屬減縮應受判決事項之聲明，
    揆諸上揭規定，應予准許。
二、原告主張：原告為訴外人威鎮公寓大廈管理維護有限公司（
    下稱威鎮公司）負責人許瑞容之配偶，被告因車輛撞毀無車
    可用，且信用破產無法辦理貸款，故請求原告幫忙，由原告
    於90年12月28日以威鎮公司名義，向福灣企業股份有限公司
    （下稱福灣公司）購買車號5S-8002 號自用小客車（下稱系
    爭車輛），價金46萬元，頭期款自付5 萬元，其餘41萬元分
    24期付款，除第1 期為17,091元外，其餘23期均為17,083元
    ，並簽訂附條件買賣合約書，由原告、許瑞容、被告擔任連
    帶保證人，系爭車輛則交由被告使用，詎被告嗣後無法清償
    車款，通知原告先行代墊，原告告知將以信用卡預借現金繳
    納，被告亦同意，原告因此向富邦銀行、國泰世華銀行、聯
    邦銀行、華僑銀行預借現金以繳納每期車款，並負擔銀行每
    月20% 之利息，嗣於93年12月底，由原告之兄以土地貸款所
    得清償全部預借現金款項，自91年1 月起至93年12月31日止
    ，原告所代墊款項連同信用卡預借現金利息共計626,707 元
    （下稱系爭代墊款），爰依兩造間之契約關係，請求被告返
    還系爭代墊款。並聲明：被告應給付原告626,707 元，及自
    94年1 月1 日起至清償日止，按年息5%計算之利息。
三、被告則以：系爭車輛由原告占有使用中，原告為系爭車輛之
    實際所有人，原告並無為被告擔保購買系爭車輛之情事，否
    認被告有請原告代墊車款，且否認系爭車輛之貸款為原告繳
    納，亦否認原告以信用卡預借現金之款項係用以繳納車款，
    又系爭車輛係以威鎮公司名義購買，威鎮公司為本件車貸之
    主債務人，原告以保證人身分代償車款，應向主債務人即威
    鎮公司行使求償權，不應向被告求償，縱認被告實為本件車
    貸之主債務人，然貸款金額為41萬元，且為零利率貸款，原
    告請求超過41萬元部分，已逾越主債務人所負債務部分，不
    得向主債務人行使求償權等語，資為抗辯。並聲明：請求駁
    回原告之訴。
四、兩造不爭執事項：
（一）原告為威鎮公司負責人許瑞容之前配偶，於93年、94年間
      已離婚。
（二）威鎮公司於90年12月28日向福灣公司購買系爭車輛，價金
      46萬元，貸款金額41萬元，分24期無息繳納，貸款期間自
      90年12月28日起至93年1 月28日止，除第1 期金額17,091
      元外，其餘每期17,083元，並簽訂附條件買賣合約書，由
      原告、許瑞容、被告擔任連帶保證人，貸款金額於93年1
      月13日全部繳清，並有交通部公路總局嘉義區監理所臺南
      監理站99年7 月16日嘉監南字第0990017231號函及所附附
      條件買賣設定登記申請書、附條件買賣合約、附條件買賣
      註銷登記申請書、清償證明書、福灣公司99年12月13日陳
      報狀及所附繳款記錄等為證（見本院卷第76至81、98、99
      頁）。
（三）系爭車輛於90年12月28日登記為威鎮公司所有，於93年3
      月9 日過戶移轉登記為被告之父曾良所有，並有交通部公
      路總局高雄區監理所旗山監理站99年5 月25日高監旗字第
      0990005751號函及所附汽車車籍查詢、汽車異動歷史查詢
      、交通部公路總局嘉義區監理所臺南監理站99年5 月28日
      嘉監南字第0990012614號函及所附汽車新領牌照登記書、
      交通部公路總局嘉義區監理所99年5 月28日嘉監車字第09
      90008775號函及所附汽車過戶登記書等為證（見本院卷第
      61至67頁）。
（四）原告對被告提起詐欺之刑事告訴，經臺灣臺南地方法院檢
      察署檢察官以98年度偵字第15636 號不起訴處分在案，有
      上開不起訴處分書為證（見本院卷第40、41頁），並經本
      院依職權調取上開偵查卷，核閱無誤。
五、兩造爭執事項：(一)兩造間是否有合意由原告代墊系爭車輛之
    貸款？(二)原告得請求被告給付之金額為若干？本院分述判斷
    意見如下：
（一）兩造間是否有合意由原告代墊系爭車輛之貸款？
    1.按當事人互相表示意思一致者，無論其為明示或默示，契
      約即為成立，民法第153 條第1 項定有明文。而私法上契
      約之成立，以當事人意思表示合致為要件，倘經雙方意思
      表示合致，本諸契約自由原則，原則上應非法所不許。原
      告主張兩造合意由原告以威鎮公司名義為被告購買系爭車
      輛，並由原告先行代墊車款等情，此為被告所否認，並以
      前揭情詞置辯。惟查，被告曾於98年9 月18日因詐欺案件
      至臺南市警察局第二分局接受詢問時自承：「（問：你有
      無購買5S-8002 號自小客車並請鄭香第（即原告）做擔保
      人並為你代繳車款？）是的，鄭香第有為我代繳車款」、
      「（問：你積欠鄭香第代繳車款861,224 元為何未還？）
      我有陸續還款」、「我忘記何時還款且還多少錢」、「我
      並沒有惡意詐騙，是當時無固定收入，所以才未繳納車款
      ，而請鄭香第代繳」、「（問：5S-8002 號自小客車現在
      何處？）因工作關係我不需要車子，而於92年12月份，當
      時鄭香第需要所以就給鄭香第使用至今」等語（見臺灣臺
      南地方法院檢察署98年度他字第2512號偵查卷第8 、9 頁
      ），且於98年10月13日在臺灣臺南地方法院檢察署接受偵
      訊時亦自承：「自始至終我並沒有詐欺的意思，雖然我知
      道告訴人（即原告）為我負擔債務，我也曾分期匯款到告
      訴人的帳戶內」等語明確（見上開偵查卷第23頁），可知
      系爭車輛確實由被告購買，並占有使用至92年12月，且因
      被告經濟能力不佳，而協議由原告代墊系爭車輛貸款，足
      認兩造間已有代墊之意思表示合致，堪信原告之主張為真
      實，被告辯稱：原告為系爭車輛之實際所有人，被告並未
      請原告代墊車款，系爭車輛之貸款亦非原告繳納云云，委
      不足採。
    2.被告復辯稱：威鎮公司為本件車貸之主債務人，原告以保
      證人身分代償車款，應向主債務人即威鎮公司行使求償權
      ，不應向被告求償云云。惟按一般交易行為，原則上並無
      強制規定登記名義人與實際出資人需為同一人，舉凡父母
      為子女名義購置房產，實際出資者為父母，而登記名義人
      為子女者，亦與常情無悖，尚不能遽論登記名義人必為實
      際出資人甚明。本件原告之前妻許瑞容為威鎮公司負責人
      ，為兩造所不爭執，原告因被告請求而以威鎮公司名義向
      福灣公司購買系爭車輛，且申辦動產擔保貸款，並由原告
      代墊車款等情，業如前述，參以原告陳稱：車貸之借款人
      與清償之匯款人名義必須一致，福灣公司才能銷帳等語（
      見本院卷第110 頁），亦合乎常情，足認系爭車輛之登記
      名義人與實際出資者並非同一，不可一概而論，則系爭車
      輛之實際出資人為原告，且兩造間合意由原告代墊車款之
      事實既已釐清，則系爭車輛之登記名義人是否與實際出資
      人同一，並非本件被告是否應返還代墊款項所應探究之重
      點，況原告乃依據兩造間代墊契約之法律關係向被告請求
      ，而非基於保證代償之法律關係為請求，被告此部分抗辯
      ，尚非可採。
（二）原告得請求被告給付之金額為若干？
    1.原告主張被告同意由原告以信用卡預借現金方式墊付系爭
      車輛貸款，故請求加計信用卡預借現金以20% 計算之利息
      共計626,707 元等語，此為被告所否認。經查，被告雖有
      於詐欺案件偵查中自承由原告代墊車款，然就原告以信用
      卡預借現金之方式分期繳納貸款、總共花費多少金額等事
      實，均表示不知情（見上開偵查卷第8 頁背面），可知兩
      造間代墊契約之合意範圍，應僅止於購買系爭車輛之貸款
      部分，至於原告如何籌措款項以支應每期應攤還之貸款金
      額，以及被告應於何時、何地還款、是否應支付原告利息
      、利息為若干等情，均未見被告對此有同意或認可之意思
      表示，尚難認兩造對此有達成合意，縱原告主張其於信用
      卡預借現金後，有告知被告，並屢次催促被告還款，而為
      被告所拒等情為真，亦難以證明兩造間對於原告以信用卡
      預借現金方式繳納車貸、及被告應於何時還款、有無利息
      等節有意思表示合致。基此，原告無法證明兩造就預借現
      金部分達成合意，則原告得主張兩造合意由原告替被告代
      墊之金額，應以向福灣公司申辦汽車貸款之額度為據，亦
      即各期所攤還之本金共計41萬元（計算式：17,091+17,08
      3x23=410,000元）。
    2.按給付無確定期限者，債務人於債權人得請求給付時，經
      其催告而未為給付，自受催告時起，負遲延責任，其經債
      權人依督促程序送達支付命令者，與催告有同一之效力；
      遲延之債務，以支付金錢為標的者，債權人得請求依法定
      利率計算之遲延利息，民法第229 條、第233 條第1 項定
      有明文。經查，兩造間並未約定代墊款之給付期限與遲延
      利息，已如前述，故原告僅得請求自催告後之法定遲延利
      息，惟原告並未提出任何催告被告履行之事證供本院審酌
      ，故就遲延利息部分，應以起訴狀繕本送達被告翌日起算
      ，則原告得請求被告給付之金額，為原告已代墊之貸款41
      萬元，及自起訴狀繕本送達被告翌日即98年12月23日起至
      清償日止，按年息5%計算之遲延利息，逾此部分之請求，
      則屬無據。
六、綜上所述，系爭車輛由被告購買使用，且兩造協議由原告代
    墊系爭車輛貸款41萬元，從而，原告依兩造間之契約關係，
    請求被告給付之金額在41萬元及自起訴狀繕本送達翌日即98
    年12月23日起至清償日止，按年息5%計算之利息之範圍內，
    為有理由，應予准許，逾此範圍外之請求，則屬無據，應予
    駁回。
七、本判決所命給付之金額未逾50萬元，依民事訴訟法第389 條
    第1 項第5 款規定，就其勝訴部分應依職權宣告假執行。
八、本件事證已臻明確，兩造其餘主張及舉證，核與本件判決結
    果無影響，爰不再予斟酌，併此敘明。
九、結論：本件原告之訴，為一部有理由，一部無理由，依民事
    訴訟法第79條，判決如主文。
中    華    民    國   100    年    4     月    11    日
                  民事第五庭法  官  秦慧君
以上正本係照原本作成。
如對本判決上訴，須於判決送達後20日內向本院提出上訴狀。如
委任律師提起上訴者，應一併繳納上訴審裁判費。
中    華    民    國   100    年    4     月    11    日
                            書記官  鄭筑尹